---
title: "Tutorial básico de R"
author: "Tiago Minuzzi"
#date: '2022-05-01'
output: html_document
---

# Lendo um arquivo CSV/TSV

Para ler um arquivo em formato CSV/TSV usamos, dentre outras formas, o seguinte:

```{r}
df <- read.table('tabela_exemplo.tsv', sep = '\t', header = 1)
```

  O parâmetro `sep = '\t'` determina o separador das colunas do arquivo. No caso, usamos um `\t` para usar o tab, podendo-se usar também outros como, por exemplo, `,` para arquivos csv. Por padrão a função `read.table` usa o tab. Podemos a usar a função `read.csv2` para, por padrão, termos a vírgula como separador. O parâmtro `header = 1` é usado para usarmos a primeira linha do arquivo como cabeçalho.

Para visualizarmos todos os parâmetros de uma função e seus possíveis valores usamos, no console do R, `?nome.da.função` ou `help(nome.da.função)`, por exemplo, `?read.table`.

---

Usando a função `head` podemos ver as primeiras `n` (6 por padrão) linhas do arquivo, podendo alterar o `n` o colocando como segundo argumento da função.

```{r}
# head sem alterar o padrão (default)
head(df)

# head alterando o default
head(df, 3)
```

Para as linhas finais, usamos a função `tail`, a qual também pode-se passar quantas `n` linhas se deseja.

```{r}
tail(df, 4)
```

---

## Customizando o cabeçalho

Se quisermos usar nomes customizados para o cabeçalho, adicionamos o parâmetro `col.names`.

```{r}
df <- read.table('tabela_exemplo.tsv', sep = '\t', header = 1, col.names = c("Identificador", "Classe 2 - sc 1", "Classe 2 - sc 2", "Classe 1 - LTR", "Não TE","Classe 1 - não-LTR", "candidato"))
head(df)
```

## Informações sobre a tabela

Podemos obter informações gerais sobre uma tabela com funções como`nrow`, `ncol`, `dim`, `names`, dentre outras.

Para o número de linhas e colunas usamos `nrow` e `ncol`, respectivamente.
```{r}
nrow(df)
ncol(df)
```

Para a dimensão da tabela (linhas x colunas) usamos a função `dim`.
```{r}
dim(df)
```

 ---

Para o tamanho de um vetor, `lenght(vetor)`
```{r}
meuVetor <- c('maçã', 'banana', 'laranja')
length(meuVetor)
```

---

Para os nomes das colunas usamos `names` ou `colnames`.
```{r, echo=TRUE}
df <- read.table('tabela_exemplo.tsv', sep = '\t', header = 1)
```
```{r}
names(df)

colnames(df)
```

---

# Selecionando linhas e colunas

Para selecionar uma parte da tabela, __i.e.__, algumas linhas/colunas usamos a seguinte notação `minhaTabela[linha_inicio:linha_final, coluna_inicio:_final]` 

```{r}
# Valores das linhas 2 até 4, nas colunas 5 e 6
df[2:4, 5:6]
```

Para selecionar usando o nome das colunas as passamos como um vetor. A mesma lógica de seleção de colunas por nomes pode ser aplicada às linha com índices não-numéricos.

```{r}
df[2:4,c("Not.TE","Non.LTR")]
```

Podemos criar um objeto com as colunas desejadas para passar no código.

```{r}
colunasDesejadas <- c("Not.TE","Non.LTR")
df[2:4, colunasDesejadas]
```

Pode-se selecionar os valores de uma coluna usando-se o cifrão.
```{r}
head(df$LTR)
```

Com o cifrão podemos adicionar colunas ao dataframe.

```{r}
df$Retro <- (df$LTR + df$Non.LTR)/2
df$DNA <- (df$DNAscI + df$DNAscII)/2
df$TEs <- (df$Retro + df$DNA) / 2
head(df)
```
