---
title: "Estatística descritiva no R"
author: "Tiago Minuzzi"
abstract: Baseado no vídeo de estatística descritiva com R do canal Fernanda Peres
  (https://www.youtube.com/@FernandaPeres)
output:
  pdf_document: default
  html_document: default
---

```{r setup, include=FALSE}
knitr::opts_chunk$set(echo = TRUE)
```


Carregar os pacotes e instalar caso não estejam instalados.

```{r, results='hide', message=FALSE}
if(!require(dplyr))
    install.packages("dplyr")
if(!require(psych))
    install.packages("psych", dependencies = T) # depende de mnormt que precisa do pacote do sistema gcc-fortran (Arch Linux).

suppressPackageStartupMessages({
    library(dplyr)
    library(psych)
})
```

Carregar o banco de dados.
```{r}
dados <- read.csv2("banco_de_dados2.csv", stringsAsFactors = T, fileEncoding = 'latin1') # separador padrão é o ';'.
glimpse(dados)
```
## Variáveis categóricas
### Frequências absolutas
```{r, error=FALSE}
table(dados$Genero)
table(dados$Grau_de_Instruçao)
```
#### Tabela cruzada com frequências absolutas
```{r}
table(dados$Genero, dados$Grau_de_Instruçao)
```

### Frequências relativas
```{r}
prop.table(table(dados$Genero))
prop.table(table(dados$Grau_de_Instruçao))
prop.table(table(dados$Genero, dados$Grau_de_Instruçao))
```

## Variáveis quantitativas
### Variáveis discretas (números inteiros)
```{r}
table(dados$N_Filhos)
prop.table(table(dados$N_Filhos))
```
### Variáveis contínuas
1. Analisar amplitude
```{r}
range(dados$Salario)
```
2. Avaliar quantidade de categorias adequadas (método de Sturges)
```{r}
nclass.Sturges(dados$Salario)
```
3. Criação de tabela com as faixas de valores
```{r}
table(cut(dados$Salario, seq(0, 6, l = 7)))
```

## Descrições básicas
Usando a função do R base `summary` para retornar a média, mediana, quartis e valores mínimmo e máximo.

```{r}
summary(dados$N_Filhos)
summary(dados$Salario)
```

Como o pacote `psych`, podemos obter mais descrições que possam ser de interesse.

- Para a variável salário.
```{r}
describe(dados$Salario)
```

- Para a variável salário, separando por gênero.
```{r}
describeBy(dados$Salario, group = dados$Genero)
```
- Agora separando por gênero e grau de instrução.
```{r}
describeBy(dados$Salario, group = dados$Genero:dados$Grau_de_Instruçao)
```

- Usando o `group_by` do pacote `dplyr`.
```{r, message=FALSE}
tabela <- dados %>% group_by(Genero, Grau_de_Instruçao) %>%
    summarise(média = mean(Salario),
              DP = sd(Salario),
              mediana = median(Salario))
tabela
```

